---
title: "Análisis Espacial Agropecuario - ENA 2014-2024"
author: "JOSÉ JULIAN MULLUNI CÁNDIA"
date: "`r Sys.Date()`"
output: html_notebook
---

# ============================================================
# 0. INSTALACIÓN DE PAQUETES (solo ejecutar una vez)
# ============================================================

```{r instalar_paquetes, eval=FALSE}
install.packages(c(
  "haven",
  "dplyr",
  "ggplot2",
  "sf",
  "rnaturalearth",
  "rnaturalearthdata",
  "rnaturalearthhires",
  "viridis",
  "tidyr",
  "knitr",
  "scales",
  "gridExtra"
))
```

---

# ============================================================
# 1. CARGAR LIBRERÍAS
# ============================================================

```{r cargar_librerias, message=FALSE, warning=FALSE}
library(haven)
library(dplyr)
library(ggplot2)
library(sf)
library(rnaturalearth)
library(rnaturalearthdata)
library(viridis)
library(tidyr)
library(knitr)
library(scales)
library(gridExtra)

cat("brerías cargadas correctamente\n")
cat("R version:", R.version$major, ".", R.version$minor, "\n")
cat("haven:", as.character(packageVersion("haven")), "\n")
cat("sf:",    as.character(packageVersion("sf")),    "\n")
```

---

# ============================================================
# 2. LECTURA DE DATOS (.sav)
# ============================================================

```{r leer_datos}
# AJUSTA la ruta a tu archivo .sav
datos <- read_sav(
  "D:/10 SEMESTRE/ESTADISTICA ESPACIAL/ENA_2014_2024.sav",
  encoding   = "latin1",
  col_select = c("ANIO", "CCDD", "CCPP", "CCDI",
                 "P1103", "P1105", "P1107", "P1107B")
)

cat("atos cargados:", nrow(datos), "filas |", ncol(datos), "columnas\n")
glimpse(datos)
```

---

# ============================================================
# 3. ANÁLISIS DE CALIDAD DE DATOS (valores faltantes)
# ============================================================

```{r calidad_datos}
calidad <- data.frame(
  Variable            = names(datos),
  N_total             = sapply(datos, length),
  N_faltante          = sapply(datos, function(x) sum(is.na(x))),
  Porcentaje_faltante = round(sapply(datos, function(x) mean(is.na(x)) * 100), 2)
)

knitr::kable(
  calidad,
  caption = "Tabla 1. Calidad de datos – valores faltantes por variable"
)
```

```{r visualizar_missing}
ggplot(calidad, aes(x = reorder(Variable, -Porcentaje_faltante),
                    y = Porcentaje_faltante,
                    fill = Porcentaje_faltante)) +
  geom_col(width = 0.6) +
  geom_text(aes(label = paste0(Porcentaje_faltante, "%")),
            vjust = -0.4, size = 3.5) +
  scale_fill_viridis_c(option = "magma", direction = -1) +
  labs(
    title    = "Porcentaje de valores faltantes por variable",
    subtitle = "Encuesta Nacional Agropecuaria 2014–2024",
    x        = "Variable",
    y        = "% de NA",
    fill     = "% NA"
  ) +
  theme_minimal(base_size = 13) +
  theme(legend.position = "none")
```

---

# ============================================================
# 4. LIMPIEZA DE DATOS
# ============================================================

```{r limpieza}
# Verificar % NA en variables clave
vars_clave <- c("P1107", "P1107B", "CCDD")
pct_clave  <- calidad %>%
  filter(Variable %in% vars_clave) %>%
  select(Variable, Porcentaje_faltante)

cat("Porcentaje NA en variables clave:\n")
print(pct_clave)

# Limpieza principal
ena_clean <- datos %>%
  mutate(across(everything(), ~zap_labels(.))) %>%
  mutate(
    ANIO   = as.integer(ANIO),
    CCDD   = sprintf("%02d", as.integer(CCDD)),
    P1103  = as.integer(P1103),
    P1105  = as.integer(P1105),
    P1107  = as.integer(P1107),
    P1107B = as.integer(P1107B)
  ) %>%
  filter(P1107 == 1) %>%
  filter(!is.na(P1107B), !is.na(CCDD))

cat("\n Dimensiones tras limpieza:", nrow(ena_clean), "filas\n")
cat("Filas eliminadas:", nrow(datos) - nrow(ena_clean), "\n")
```

---

# ============================================================
# 5. ANÁLISIS EXPLORATORIO
# ============================================================


```{r}
# library(gridExtra)
# grid.arrange(p1, p2, p3, ncol = 3)
```


```{r exploratorio_sexo}
library(gridExtra)
# --- Sexo (P1103) ---
p1 <- ena_clean %>%
  count(P1103) %>%
  mutate(
    sexo = factor(P1103, levels = c(1, 2), labels = c("Hombre", "Mujer")),
    pct  = round(n / sum(n) * 100, 1)
  ) %>%
  ggplot(aes(x = sexo, y = pct, fill = sexo)) +
  geom_col(width = 0.5) +
  geom_text(aes(label = paste0(pct, "%")), vjust = -0.4, size = 4) +
  scale_fill_manual(values = c("#2196F3", "#E91E63")) +
  labs(title = "Distribución por Sexo (P1103)", x = NULL, y = "%") +
  theme_minimal(base_size = 12) +
  theme(legend.position = "none")

# --- Participación agropecuaria (P1107) ---
p2 <- ena_clean %>%
  count(P1107) %>%
  mutate(
    participa = factor(P1107, levels = c(1, 2),
                       labels = c("Sí participa", "No participa")),
    pct = round(n / sum(n) * 100, 1)
  ) %>%
  ggplot(aes(x = participa, y = pct, fill = participa)) +
  geom_col(width = 0.5) +
  geom_text(aes(label = paste0(pct, "%")), vjust = -0.4, size = 4) +
  scale_fill_viridis_d(begin = 0.2, end = 0.8) +
  labs(title = "Participación Agropecuaria (P1107)", x = NULL, y = "%") +
  theme_minimal(base_size = 12) +
  theme(legend.position = "none")

# --- Decisiones agropecuarias (P1107B) ---
p3 <- ena_clean %>%
  count(P1107B) %>%
  mutate(
    decide = factor(P1107B, levels = c(1, 2),
                    labels = c("Sí decide", "No decide")),
    pct = round(n / sum(n) * 100, 1)
  ) %>%
  ggplot(aes(x = decide, y = pct, fill = decide)) +
  geom_col(width = 0.5) +
  geom_text(aes(label = paste0(pct, "%")), vjust = -0.4, size = 4) +
  scale_fill_viridis_d(begin = 0.3, end = 0.9, option = "plasma") +
  labs(title = "Decisiones Agropecuarias (P1107B)", x = NULL, y = "%") +
  theme_minimal(base_size = 12) +
  theme(legend.position = "none")

grid.arrange(p1, p2, p3, ncol = 3)
```

---

# ============================================================
# 6. TABLAS DE INDICADORES
# ============================================================

```{r tabla_cruzada}
tabla_cruzada <- ena_clean %>%
  mutate(
    Sexo      = factor(P1103,  levels = c(1, 2), labels = c("Hombre", "Mujer")),
    Participa = factor(P1107,  levels = c(1, 2), labels = c("Sí", "No")),
    Decide    = factor(P1107B, levels = c(1, 2), labels = c("Sí", "No"))
  ) %>%
  group_by(Sexo, Participa) %>%
  summarise(n = n(), .groups = "drop") %>%
  group_by(Sexo) %>%
  mutate(pct = round(n / sum(n) * 100, 1)) %>%
  ungroup()

knitr::kable(
  tabla_cruzada,
  caption    = "Tabla 2. Participación en labores agropecuarias según sexo",
  col.names  = c("Sexo", "Participa", "N", "%")
)
```



```{r tabla_departamentos}
library(dplyr)
library(knitr)
# Tabla CCDD → nombre departamento (INEI oficial)
tabla_dep <- tibble::tribble(
  ~CCDD, ~departamento,
  "01", "Amazonas",      "02", "Áncash",        "03", "Apurímac",
  "04", "Arequipa",      "05", "Ayacucho",       "06", "Cajamarca",
  "07", "Callao",        "08", "Cusco",          "09", "Huancavelica",
  "10", "Huánuco",       "11", "Ica",            "12", "Junín",
  "13", "La Libertad",   "14", "Lambayeque",     "15", "Lima",
  "16", "Loreto",        "17", "Madre de Dios",  "18", "Moquegua",
  "19", "Pasco",         "20", "Piura",          "21", "Puno",
  "22", "San Martín",    "23", "Tacna",          "24", "Tumbes",
  "25", "Ucayali"
)

# Indicadores generales por departamento
indicadores_dep <- ena_clean %>%
  group_by(CCDD) %>%
  summarise(
    n_total       = n(),
    n_participa   = sum(P1107  == 1, na.rm = TRUE),
    n_decide      = sum(P1107B == 1, na.rm = TRUE),
    pct_participa = round(n_participa / n_total * 100, 2),
    pct_decide    = round(n_decide    / n_total * 100, 2),
    .groups = "drop"
  ) %>%
  left_join(tabla_dep, by = "CCDD")

knitr::kable(
  indicadores_dep %>% select(CCDD, departamento, pct_participa, pct_decide),
  caption   = "Tabla 3. Indicadores agropecuarios por departamento",
  col.names = c("CCDD", "Departamento", "% Participa", "% Decide")
)
```

```{r barras_departamentos}
library(ggplot2)
ggplot(indicadores_dep,
       aes(x = reorder(departamento, pct_decide), y = pct_decide)) +
  geom_col(fill = "steelblue") +
  coord_flip() +
  labs(
    title = "Participación en decisiones agropecuarias por departamento",
    x     = "Departamento",
    y     = "% Decide"
  ) +
  theme_minimal()
```

---

# ============================================================
# 7. PREPARACIÓN DEL MAPA BASE (shapefile departamentos)
# ============================================================

```{r shapefile_peru}
library(rnaturalearth)
library(rnaturalearthdata)
library(sf)
library(ggplot2)
# Obtener shapefile a nivel departamentos
peru_dep <- ne_states(country = "Peru", returnclass = "sf")

# Ver nombres exactos del shapefile para la correspondencia
cat("Nombres de departamentos en shapefile:\n")
print(sort(peru_dep$name))

# Verificar mapa base
ggplot(peru_dep) +
  geom_sf(fill = "lightgray", color = "white", linewidth = 0.5) +
  labs(title = "Mapa base – Departamentos del Perú") +
  theme_void()
```

```{r correspondencia_nombres}
# Tabla de correspondencia shapefile ↔ CCDD
# Si algún nombre difiere, ajústalo según lo que imprima el chunk anterior
corresp_dep <- tibble::tribble(
  ~CCDD, ~departamento,    ~name_sf,
  "01",  "Amazonas",       "Amazonas",
  "02",  "Áncash",         "Ancash",
  "03",  "Apurímac",       "Apurímac",
  "04",  "Arequipa",       "Arequipa",
  "05",  "Ayacucho",       "Ayacucho",
  "06",  "Cajamarca",      "Cajamarca",
  "07",  "Callao",         "Callao",
  "08",  "Cusco",          "Cusco",
  "09",  "Huancavelica",   "Huancavelica",
  "10",  "Huánuco",        "Huánuco",
  "11",  "Ica",            "Ica",
  "12",  "Junín",          "Junín",
  "13",  "La Libertad",    "La Libertad",
  "14",  "Lambayeque",     "Lambayeque",
  "15",  "Lima",           "Lima",
  "16",  "Loreto",         "Loreto",
  "17",  "Madre de Dios",  "Madre de Dios",
  "18",  "Moquegua",       "Moquegua",
  "19",  "Pasco",          "Pasco",
  "20",  "Piura",          "Piura",
  "21",  "Puno",           "Puno",
  "22",  "San Martín",     "San Martín",
  "23",  "Tacna",          "Tacna",
  "24",  "Tumbes",         "Tumbes",
  "25",  "Ucayali",        "Ucayali"
)
```



```{r}
peru_dep$name <- gsub("Province", "", peru_dep$name)
peru_dep$name <- trimws(peru_dep$name)
corresp_dep <- corresp_dep %>%
  mutate(name_sf = case_when(
    name_sf == "Ancash" ~ "Ancash",
    name_sf == "Áncash" ~ "Ancash",
    name_sf == "Lima"   ~ "Lima",
    TRUE ~ name_sf
  ))

library(stringi)

peru_dep$name <- stringi::stri_trans_general(peru_dep$name, "Latin-ASCII")
corresp_dep$name_sf <- stringi::stri_trans_general(corresp_dep$name_sf, "Latin-ASCII")

peru_mapa <- peru_dep %>%
  left_join(corresp_dep, by = c("name" = "name_sf")) %>%
  left_join(indicadores_dep, by = c("CCDD", "departamento"))


```


```{r merge_principal}
# Merge indicadores generales con shapefile
peru_mapa <- peru_dep %>%
  left_join(corresp_dep, by = c("name" = "name_sf")) %>%
  left_join(indicadores_dep, by = c("CCDD", "departamento"))

# Verificar merge
sin_match <- peru_mapa %>%
  filter(is.na(pct_participa)) %>%
  pull(name)

if (length(sin_match) > 0) {
  cat("  Sin datos para:", paste(sin_match, collapse = ", "), "\n")
} else {
  cat("Merge exitoso – todos los departamentos tienen datos\n")
}
```

```{r centroides}
# Centroides para etiquetas en todos los mapas
centroides <- peru_mapa %>%
  st_centroid() %>%
  mutate(
    lon = st_coordinates(.)[, 1],
    lat = st_coordinates(.)[, 2]
  ) %>%
  st_drop_geometry() %>%
  select(name, departamento, pct_participa, pct_decide, lon, lat)
```

---

# ============================================================
# 8. MAPA 1 — PARTICIPACIÓN AGROPECUARIA
# ============================================================

```{r mapa1_participacion, fig.width=10, fig.height=12}
mapa1 <- ggplot(peru_mapa) +
  geom_sf(aes(fill = pct_participa), color = "white", linewidth = 0.4) +
  geom_text(
    data          = centroides %>% filter(!is.na(departamento)),
    aes(x = lon, y = lat,
        label = paste0(departamento, "\n", round(pct_participa, 1), "%")),
    size          = 2.0,
    color         = "white",
    fontface      = "bold",
    lineheight    = 0.85,
    check_overlap = TRUE
  ) +
  scale_fill_viridis_c(
    option   = "viridis",
    name     = "% Participación",
    labels   = function(x) paste0(x, "%"),
    na.value = "grey80"
  ) +
  labs(
    title    = "Participación en Labores Agropecuarias por Departamento",
    subtitle = "Porcentaje de personas que participan (P1107 = 1) · ENA 2014–2024",
    caption  = "Fuente: Encuesta Nacional Agropecuaria – INEI / MIDAGRI"
  ) +
  theme_void(base_size = 13) +
  theme(
    plot.title       = element_text(face = "bold", hjust = 0.5, size = 15,
                                    margin = margin(b = 6)),
    plot.subtitle    = element_text(hjust = 0.5, color = "gray40", size = 10,
                                    margin = margin(b = 10)),
    plot.caption     = element_text(hjust = 0, color = "gray50", size = 8),
    legend.position  = "right",
    legend.title     = element_text(size = 10, face = "bold"),
    legend.text      = element_text(size = 9),
    plot.background  = element_rect(fill = "white", color = NA),
    plot.margin      = margin(10, 10, 10, 10)
  )

print(mapa1)
ggsave("mapa1_participacion.png", mapa1, width = 10, height = 12, dpi = 200)
cat("✅ mapa1_participacion.png guardado\n")
```

---



# ============================================================
# 9. MAPA 2 — TOMA DE DECISIONES AGROPECUARIAS
# ============================================================

```{r mapa2_decisiones, fig.width=10, fig.height=12}
mapa2 <- ggplot(peru_mapa) +
  geom_sf(aes(fill = pct_decide), color = "white", linewidth = 0.4) +
  geom_text(
    data          = centroides %>% filter(!is.na(departamento)),
    aes(x = lon, y = lat,
        label = paste0(departamento, "\n", round(pct_decide, 1), "%")),
    size          = 2.0,
    color         = "white",
    fontface      = "bold",
    lineheight    = 0.85,
    check_overlap = TRUE
  ) +
  scale_fill_viridis_c(
    option   = "plasma",
    name     = "% Decisiones",
    labels   = function(x) paste0(x, "%"),
    na.value = "grey80"
  ) +
  labs(
    title    = "Participación en Decisiones Agropecuarias por Departamento",
    subtitle = "Porcentaje de personas que toman decisiones (P1107B = 1) · ENA 2014–2024",
    caption  = "Fuente: Encuesta Nacional Agropecuaria – INEI / MIDAGRI"
  ) +
  theme_void(base_size = 13) +
  theme(
    plot.title       = element_text(face = "bold", hjust = 0.5, size = 15,
                                    margin = margin(b = 6)),
    plot.subtitle    = element_text(hjust = 0.5, color = "gray40", size = 10,
                                    margin = margin(b = 10)),
    plot.caption     = element_text(hjust = 0, color = "gray50", size = 8),
    legend.position  = "right",
    legend.title     = element_text(size = 10, face = "bold"),
    legend.text      = element_text(size = 9),
    plot.background  = element_rect(fill = "white", color = NA),
    plot.margin      = margin(10, 10, 10, 10)
  )

print(mapa2)
ggsave("mapa2_decisiones.png", mapa2, width = 10, height = 12, dpi = 200)
cat("mapa2_decisiones.png guardado\n")
```

---

# ============================================================
#  MAPA  — COMPARATIVO POR GÉNERO (facet_wrap)
# ============================================================

```{r indicadores_sexo}
# Indicadores por departamento y sexo
indicadores_sexo <- ena_clean %>%
  mutate(Sexo = factor(P1103, levels = c(1, 2), labels = c("Hombre", "Mujer"))) %>%
  group_by(CCDD, Sexo) %>%
  summarise(
    pct_participa = round(mean(P1107 == 1, na.rm = TRUE) * 100, 2),
    .groups = "drop"
  ) %>%
  left_join(corresp_dep, by = "CCDD")

# Merge con shapefile
peru_sexo_mapa <- peru_dep %>%
  left_join(corresp_dep, by = c("name" = "name_sf")) %>%
  left_join(indicadores_sexo, by = c("CCDD", "departamento"))

# Centroides para etiquetas del mapa de sexo
centroides_sexo <- peru_sexo_mapa %>%
  st_centroid() %>%
  mutate(
    lon = st_coordinates(.)[, 1],
    lat = st_coordinates(.)[, 2]
  ) %>%
  st_drop_geometry() %>%
  select(name, departamento, Sexo, pct_participa, lon, lat) %>%
  filter(!is.na(Sexo), !is.na(departamento))
```

```{r mapa3_genero, fig.width=16, fig.height=12}
mapa3 <- ggplot(peru_sexo_mapa %>% filter(!is.na(Sexo))) +
  geom_sf(aes(fill = pct_participa), color = "white", linewidth = 0.35) +
  geom_text(
    data          = centroides_sexo,
    aes(x = lon, y = lat,
        label = paste0(departamento, "\n", round(pct_participa, 1), "%")),
    size          = 1.7,
    color         = "white",
    fontface      = "bold",
    lineheight    = 0.8,
    check_overlap = TRUE
  ) +
  facet_wrap(~Sexo, ncol = 2) +
  scale_fill_viridis_c(
    option   = "cividis",
    name     = "% Participa",
    labels   = function(x) paste0(x, "%"),
    na.value = "grey80"
  ) +
  labs(
    title    = "Participación Agropecuaria según Sexo",
    subtitle = "Porcentaje por departamento (P1107 = 1) · ENA 2014–2024",
    caption  = "Fuente: ENA – INEI / MIDAGRI"
  ) +
  theme_void(base_size = 12) +
  theme(
    strip.text       = element_text(face = "bold", size = 14, margin = margin(b = 8)),
    plot.title       = element_text(face = "bold", hjust = 0.5, size = 15,
                                    margin = margin(b = 6)),
    plot.subtitle    = element_text(hjust = 0.5, color = "gray40",
                                    margin = margin(b = 10)),
    plot.caption     = element_text(hjust = 0, color = "gray50", size = 8),
    legend.position  = "bottom",
    legend.key.width = unit(2.5, "cm"),
    legend.title     = element_text(size = 10, face = "bold"),
    plot.background  = element_rect(fill = "white", color = NA),
    plot.margin      = margin(10, 10, 10, 10)
  )

print(mapa3)
ggsave("mapa3_genero_comparativo.png", mapa3, width = 16, height = 12, dpi = 200)
cat("mapa3_genero_comparativo.png guardado\n")
```


# ============================================================
#  RESUMEN FINAL
# ============================================================

```{r resumen_final}
cat("
╔══════════════════════════════════════════════════════════╗
║         ANÁLISIS ESPACIAL ENA 2014–2024 COMPLETADO       ║
╠══════════════════════════════════════════════════════════╣
║  Datos originales   :", nrow(datos),      "filas              ║
║  Datos limpios      :", nrow(ena_clean),  "filas              ║
║  Departamentos      :", nrow(indicadores_dep), "                   ║
╠══════════════════════════════════════════════════════════╣
║  MAPAS GENERADOS:                                        ║
║  ✔ mapa1_participacion.png                               ║
║  ✔ apa2_decisiones.png                                  ║
║  ✔ mapa3_genero_comparativo.png                         ║
║  ✔ mapa4_brecha_genero.png                              ║
╚══════════════════════════════════════════════════════════╝
")
```


```{r}
# ============================================================
# MAPA 2 — PARTICIPACIÓN SEGÚN NIVEL EDUCATIVO
# ============================================================

indicadores_edu <- ena_clean %>%
  mutate(Educacion = case_when(
    P1105 == 1 ~ "Sin educación",
    P1105 == 2 ~ "Primaria",
    P1105 == 3 ~ "Secundaria",
    P1105 == 4 ~ "Superior"
  )) %>%
  group_by(CCDD, Educacion) %>%
  summarise(
    pct_participa = mean(P1107 == 1, na.rm = TRUE) * 100,
    .groups = "drop"
  ) %>%
  left_join(corresp_dep, by = "CCDD")

peru_edu <- peru_dep %>%
  left_join(corresp_dep, by = c("name" = "name_sf")) %>%
  left_join(indicadores_edu, by = c("CCDD", "departamento"))

centroides_edu <- peru_edu %>%
  st_centroid() %>%
  mutate(lon = st_coordinates(.)[,1],
         lat = st_coordinates(.)[,2]) %>%
  st_drop_geometry()

mapa_edu <- ggplot(peru_edu %>% filter(!is.na(Educacion))) +
  geom_sf(aes(fill = pct_participa), color = "white", linewidth = 0.4) +
  geom_text(
    data = centroides_edu,
    aes(x = lon, y = lat,
        label = paste0(departamento, "\n", round(pct_participa, 1), "%")),
    size = 1.6,
    color = "white",
    fontface = "bold"
  ) +
  facet_wrap(~Educacion) +
  scale_fill_viridis_c(option = "plasma", name = "% Participa") +
  labs(
    title = "Participación Agropecuaria según Nivel Educativo",
    subtitle = "ENA 2014–2024",
    caption = "Fuente: INEI / MIDAGRI"
  ) +
  theme_void()

print(mapa_edu)
```


```{r}
ena_clean %>%
  mutate(
    Educacion = factor(P1105)
  ) %>%
  group_by(Educacion) %>%
  summarise(
    decision = mean(P1107B == 1, na.rm = TRUE) * 100
  ) %>%
  ggplot(aes(Educacion, decision)) +
  geom_line(group = 1) +
  geom_point(size = 3) +
  labs(
    title = "¿Qué pasa si sube el nivel educativo?",
    subtitle = "Educación vs toma de decisiones",
    y = "% toma decisiones"
  ) +
  theme_minimal()
```




```{r}

# RECREAR bien indicadores por departamento
indicadores_dep <- ena_clean %>%
  group_by(CCDD) %>%
  summarise(
    pct_decide = mean(P1107B == 1, na.rm = TRUE) * 100,
    .groups = "drop"
  ) %>%
  left_join(tabla_dep, by = "CCDD")

#  JOIN con mapa
peru_mapa <- peru_dep %>%
  left_join(corresp_dep, by = c("name" = "name_sf")) %>%
  left_join(indicadores_dep, by = c("CCDD", "departamento"))

#  centroides seguros
centroides <- peru_mapa %>%
  st_centroid() %>%
  mutate(
    lon = st_coordinates(.)[,1],
    lat = st_coordinates(.)[,2]
  ) %>%
  st_drop_geometry()

# ================= MAPA =================
mapa2 <- ggplot(peru_mapa) +
  geom_sf(aes(fill = pct_decide), color = "white", linewidth = 0.4) +

  geom_text(
    data = centroides,
    aes(x = lon, y = lat,
        label = paste0(departamento, "\n", round(pct_decide, 1), "%")),
    size = 2.2,
    color = "white",
    fontface = "bold"
  ) +

  scale_fill_viridis_c(option = "plasma", name = "% Decisiones") +

  labs(
    title = "¿Qué pasa si las personas toman decisiones agropecuarias?",
    subtitle = "Participación en decisiones (1107B) por departamento",
    caption = "ENA 2014–2024"
  ) +

  theme_void() +
  theme(
    plot.title = element_text(face = "bold", hjust = 0.5)
  )

mapa2
```

```{r}

indicadores_sexo <- ena_clean %>%
  group_by(CCDD, P1103) %>%
  summarise(
    pct_decide = mean(P1107B == 1, na.rm = TRUE) * 100,
    .groups = "drop"
  ) %>%
  mutate(Sexo = ifelse(P1103 == 1, "Hombre", "Mujer")) %>%
  left_join(corresp_dep, by = "CCDD")

peru_sexo <- peru_dep %>%
  left_join(corresp_dep, by = c("name" = "name_sf")) %>%
  left_join(indicadores_sexo, by = c("CCDD", "departamento"))

centroides_sexo <- peru_sexo %>%
  st_centroid() %>%
  mutate(lon = st_coordinates(.)[,1],
         lat = st_coordinates(.)[,2]) %>%
  st_drop_geometry()

ggplot(peru_sexo %>% filter(!is.na(Sexo))) +
  geom_sf(aes(fill = pct_decide), color = "white") +
  facet_wrap(~Sexo) +
  geom_text(
    data = centroides_sexo,
    aes(lon, lat,
        label = paste0(departamento, "\n", round(pct_decide,1), "%")),
    size = 1.8,
    color = "white"
  ) +
  scale_fill_viridis_c(option = "cividis") +
  labs(
    title = "¿Qué pasa si el sexo influye en la toma de decisiones?",
    subtitle = "Decisión agropecuaria por sexo",
    caption = "ENA 2014–2024"
  ) +
  theme_void()
```

```{r}

educacion_map <- ena_clean %>%
  group_by(CCDD, P1105) %>%
  summarise(
    pct_decide = mean(P1107B == 1, na.rm = TRUE) * 100,
    .groups = "drop"
  ) %>%
  mutate(
    educacion = case_when(
      P1105 == 1 ~ "Sin nivel",
      P1105 == 2 ~ "Inicial",
      P1105 == 3 ~ "Primaria inc.",
      P1105 == 4 ~ "Primaria comp.",
      P1105 == 5 ~ "Sec. inc.",
      P1105 == 6 ~ "Sec. comp.",
      P1105 == 7 ~ "Sup no univ inc.",
      P1105 == 8 ~ "Sup no univ comp.",
      P1105 == 9 ~ "Sup univ inc.",
      P1105 == 10 ~ "Sup univ comp."
    )
  ) %>%
  left_join(corresp_dep, by = "CCDD")

peru_edu <- peru_dep %>%
  left_join(corresp_dep, by = c("name" = "name_sf")) %>%
  left_join(educacion_map, by = c("CCDD", "departamento"))

centroides_edu <- peru_edu %>%
  st_centroid() %>%
  mutate(lon = st_coordinates(.)[,1],
         lat = st_coordinates(.)[,2]) %>%
  st_drop_geometry()

ggplot(peru_edu %>% filter(!is.na(educacion))) +
  geom_sf(aes(fill = pct_decide), color = "white") +
  facet_wrap(~educacion) +
  geom_text(
    data = centroides_edu,
    aes(lon, lat,
        label = paste0(departamento, "\n", round(pct_decide,1), "%")),
    size = 1.6,
    color = "white"
  ) +
  scale_fill_viridis_c(option = "plasma") +
  labs(
    title = "¿Qué pasa si la educación influye en decisiones agropecuarias?",
    subtitle = "Relación educación vs toma de decisiones",
    caption = "ENA 2014–2024"
  ) +
  theme_void()
```


```{r}
library(dplyr)
library(ggplot2)
library(sf)
library(viridis)

edu_map <- indicador_edu_decision %>%
  mutate(
    educacion = case_when(
      P1105 == 1 ~ "Sin nivel",
      P1105 == 2 ~ "Inicial",
      P1105 == 3 ~ "Primaria inc.",
      P1105 == 4 ~ "Primaria comp.",
      P1105 == 5 ~ "Sec. inc.",
      P1105 == 6 ~ "Sec. comp.",
      P1105 == 7 ~ "Sup no univ inc.",
      P1105 == 8 ~ "Sup no univ comp.",
      P1105 == 9 ~ "Sup univ inc.",
      P1105 == 10 ~ "Sup univ comp."
    )
  ) %>%
  left_join(corresp_dep, by = "CCDD")

peru_edu <- peru_dep %>%
  left_join(corresp_dep, by = c("name" = "name_sf")) %>%
  left_join(edu_map, by = c("CCDD", "departamento"))

centroides_edu <- peru_edu %>%
  st_centroid() %>%
  mutate(lon = st_coordinates(.)[,1],
         lat = st_coordinates(.)[,2]) %>%
  st_drop_geometry()

ggplot(peru_edu %>% filter(!is.na(educacion))) +
  geom_sf(aes(fill = pct_decide), color = "white", linewidth = 0.3) +
  facet_wrap(~educacion) +

  geom_text(
    data = centroides_edu,
    aes(lon, lat,
        label = paste0(departamento, "\n", round(pct_decide,1), "%")),
    size = 1.5,
    color = "white",
    fontface = "bold"
  ) +

  scale_fill_viridis_c(option = "plasma") +

  labs(
    title = "¿Qué pasa si la educación aumenta en el campo?",
    subtitle = "Relación entre nivel educativo y toma de decisiones agropecuarias",
    caption = "ENA 2014–2024"
  ) +

  theme_void()
```








```{r}
ena_clean <- ena_clean %>%
  mutate(
    edu_estado = case_when(
      P1105 %in% c(4, 6, 8, 10) ~ "Terminado",
      TRUE ~ "No terminado"
    ),
    sexo = ifelse(P1103 == 1, "Hombre", "Mujer")
  )
```


```{r}
edu_sexo <- ena_clean %>%
  group_by(sexo, edu_estado) %>%
  summarise(n = n(), .groups = "drop") %>%
  group_by(sexo) %>%
  mutate(pct = round(n / sum(n) * 100, 1))
```


```{r}
knitr::kable(edu_sexo,
             caption = "Nivel educativo terminado vs no terminado por sexo")
```


```{r}
library(ggplot2)

ggplot(edu_sexo, aes(x = sexo, y = pct, fill = edu_estado)) +
  geom_col(position = "fill") +
  scale_y_continuous(labels = scales::percent) +
  labs(
    title = "Nivel educativo alcanzado por sexo",
    subtitle = "Comparación: terminado vs no terminado",
    x = "Sexo",
    y = "% proporcional",
    fill = "Educación"
  ) +
  theme_minimal()
```



```{r}
edu_map <- ena_clean %>%
  group_by(CCDD, sexo, edu_estado) %>%
  summarise(n = n(), .groups = "drop") %>%
  group_by(CCDD, sexo) %>%
  mutate(pct = n / sum(n) * 100)

edu_sf <- peru_dep %>%
  left_join(corresp_dep, by = c("name" = "name_sf")) %>%
  left_join(edu_map, by = "CCDD")
```


```{r}
ggplot(edu_sf %>% filter(edu_estado == "Terminado")) +
  geom_sf(aes(fill = pct), color = "white") +
  facet_wrap(~sexo) +
  scale_fill_viridis_c(option = "plasma") +
  labs(
    title = "¿Qué porcentaje de hombres y mujeres terminan educación?",
    subtitle = "Solo niveles completos (primaria, secundaria, superior)",
    fill = "% terminado"
  ) +
  theme_void()
```



```{r}
ggplot(edu_sf %>% filter(edu_estado == "Terminado")) +
  geom_sf(aes(fill = pct), color = "white") +
  facet_wrap(~sexo) +
  scale_fill_viridis_c(
    option = "plasma",
    labels = function(x) paste0(round(x, 1), "%")
  ) +
  labs(
    title = "¿Qué porcentaje de hombres y mujeres terminan educación?",
    subtitle = "Solo niveles completos (primaria, secundaria, superior)",
    fill = "% terminado"
  ) +
  theme_void()
```


```{r}
library(sf)
library(dplyr)
library(ggplot2)

# Centroides del mapa
centroides <- edu_sf %>%
  st_centroid() %>%
  mutate(
    lon = st_coordinates(.)[,1],
    lat = st_coordinates(.)[,2]
  ) %>%
  st_drop_geometry()

# MAPA
ggplot(edu_sf %>% filter(edu_estado == "Terminado")) +
  geom_sf(aes(fill = pct), color = "white") +

  geom_text(
    data = centroides,
    aes(x = lon, y = lat,
        label = paste0(round(pct, 1), "%")),
    size = 3,
    color = "white",
    fontface = "bold"
  ) +

  facet_wrap(~sexo) +

  scale_fill_viridis_c(
    option = "plasma",
    labels = function(x) paste0(round(x, 1), "%")
  ) +

  labs(
    title = "¿Qué porcentaje termina educación por departamento?",
    subtitle = "Hombres vs Mujeres (solo educación terminada)",
    fill = "% terminado"
  ) +

  theme_void()
```


#2. EDUCACIÓN → DECISIÓN (RELACIÓN REAL)
# ¿Mayor educación = más toma de decisiones?

```{r}
edu_decision <- ena_clean %>%
  group_by(P1105) %>%
  summarise(pct_decide = mean(P1107B == 1)*100)
```


```{r}
ggplot(edu_decision, aes(x = P1105, y = pct_decide)) +
  geom_line() +
  geom_point() +
  labs(
    title = "Relación educación vs toma de decisiones",
    x = "Nivel educativo",
    y = "% que decide"
  ) +
  theme_minimal()
```

#MAPA DE EDUCACIÓN PROMEDIO
# ¿Qué departamentos tienen mayor nivel educativo?




```{r}
edu_prom <- ena_clean %>%
  group_by(CCDD) %>%
  summarise(edu_prom = mean(P1105, na.rm = TRUE))
```

```{r}
mapa_edu <- peru_dep %>%
  left_join(corresp_dep, by = c("name" = "name_sf")) %>%
  left_join(edu_prom, by = "CCDD")

ggplot(mapa_edu) +
  geom_sf(aes(fill = edu_prom), color = "white") +
  scale_fill_viridis_c() +
  labs(title = "Nivel educativo promedio por departamento") +
  theme_void()
```


```{r}
# ============================================================
# MAPA — NIVEL EDUCATIVO PROMEDIO POR DEPARTAMENTO
# ============================================================

# Centroides para etiquetas
centroides_edu <- mapa_edu %>%
  st_centroid() %>%
  mutate(
    lon = st_coordinates(.)[,1],
    lat = st_coordinates(.)[,2]
  ) %>%
  st_drop_geometry()

ggplot(mapa_edu) +
  geom_sf(aes(fill = edu_prom), color = "white", linewidth = 0.4) +

  # 🔥 ETIQUETAS DENTRO DEL MAPA
  geom_text(
    data = centroides_edu,
    aes(
      x = lon,
      y = lat,
      label = paste0(departamento, "\n", round(edu_prom,1))
    ),
    size = 2.2,
    color = "white",
    fontface = "bold",
    lineheight = 0.85,
    check_overlap = TRUE
  ) +

  scale_fill_viridis_c(
    option = "cividis",
    name = "Nivel educativo\n(promedio)",
    na.value = "grey80"
  ) +

  labs(
    title    = "Nivel Educativo Promedio por Departamento",
    subtitle = "Escala: 1 = sin educación | 10 = superior universitaria completa",
    caption  = "Fuente: ENA 2014–2024"
  ) +

  theme_void(base_size = 13) +
  theme(
    plot.title       = element_text(face = "bold", hjust = 0.5, size = 15),
    plot.subtitle    = element_text(hjust = 0.5, color = "gray40"),
    plot.caption     = element_text(size = 8, color = "gray50"),
    legend.position  = "right",
    legend.title     = element_text(face = "bold"),
    plot.background  = element_rect(fill = "white", color = NA)
  )
```









